臺灣臺南地方法院刑事判決
110年度簡上字第224號
上  訴  人  
即  被  告  徐友南




選任辯護人  裘佩恩律師（扶助律師）
上列上訴人即被告因妨害自由等案件，不服本院民國110年8月31
日110年度簡字第2010號第一審刑事簡易判決（聲請簡易判決處
刑案號：臺灣臺南地方檢察署110年度偵字第9585號），提起上
訴，本院管轄之第二審合議庭判決如下：
    主      文
原判決撤銷。
徐友南犯恐嚇危害安全罪，處拘役拾伍日，如易科罰金，以新臺
幣壹仟元折算壹日。
    事  實
一、徐友南與朱美香均為街友，徐友南於民國109年11月至12月
    間某日16時30分許，在臺南市○區○○路0號之客家文化會館旁
    ，基於恐嚇危害安全之犯意，持水果刀朝向朱美香之身體，
    以此加害生命、身體之方式使朱美香心生畏懼，致生危害於
    安全。嗣朱美香報警處理，經警於110年4月7日，在上開客
    家文化會館旁扣得徐友南所提出之上開水果刀1把，而查悉
    上情。
二、案經朱美香訴由臺南市政府警察局第六分局報告臺灣臺南地
    方檢察署檢察官偵查起訴。
    理  由
一、程序部分（即證據能力部分）：
(一)按被告以外之人於審判外之言詞或書面陳述，除法律有規定
    者外，不得作為證據；又被告以外之人於檢察事務官、司法
    警察官或司法警察調查中所為之陳述，與審判中不符時，其
    先前之陳述具有較可信之特別情況，且為證明犯罪事實存否
    所必要者，得為證據，刑事訴訟法第159條第1項、第159條
    之2分別定有明文。證人即告訴人朱美香於警詢中之言詞陳
    述，係被告以外之人於審判外之陳述，上訴人即被告徐友南
    及辯護人主張該陳述無證據能力（見本院簡上卷第60、160
    頁），然查證人朱美香於審理時之證述，就本案被告有無說
    「叫我小心一點」、本案案發後隔幾日報警乙節，與其於警
    詢時所述有所不符，本院審酌證人朱美香於警詢證述之日期
    距案發日較近，當時記憶自較深刻，可立即反應所知，不致
    因時隔日久而遺忘案情，亦較無來自被告同庭在場之壓力而
    出於虛偽不實之指證，或事後串謀而故為迴護被告之機會，
    堪認證人朱美香於警詢中所為之陳述，客觀上應具有可信之
    特別情況，且為證明被告犯罪事實存否所必要，依前揭說明
    ，其於警詢中之證言即具有證據能力，自得作為證據。
(二)至認定本案犯罪事實之非供述證據，並無證據證明係違反法
    定程序所取得，亦無顯有不可信之情況，且經本院於審理期
    日合法調查，該等證據自得作為本案裁判之資料。 　
二、訊據被告固坦承於前開時、地有持水果刀嚇告訴人，惟矢口
    否認有何恐嚇危害安全之犯行，辯稱：當天朱美香拿直徑約
    6公分，長度約3尺多的木棍要打我，說要讓我死得很難看，
    我怕她拿棍子打到我，迫不得已拿水果刀出來嚇她，她就後
    退，我就將水果刀收起來了，我是正當防衛云云。辯護人為
    被告辯護略以：告訴人證述其當時不害怕，且案發2個月後
    才提告，足見告訴人並未心生畏懼；本案是遊民之間的衝突
    ，且告訴人有精神狀況，與一般人不同，當告訴人拿出棍子
    ，被告必須拿出刀子出來自保，這與我們一般生活中，發生
    衝突的情形不同，他們是屬於特殊狀況等語。經查：
(一)被告與朱美香均為街友，被告於109年11月至12月間某日16
    時30分許，在臺南市○區○○路0號之客家文化會館旁，持水果
    刀朝向告訴人朱美香之身體，以嚇退朱美香等事實，業據被
    告於警詢、偵查及本院審理時所坦認，並經證人即告訴人朱
    美香、證人即在場人熊庭芳於警詢及本院審理時證述明確（
    見警卷第15至24頁、簡上卷第162至186頁），且有臺南市政
    府警察局第六分局扣押筆錄暨扣押物品目錄表1份（警卷第2
    9至33頁）、現場暨扣案物照片5張（警卷第39至43頁）、臺
    南市政府社會局111年1月24日南市社工字第1110162900號函
    暨附臺南市政府社會局110年街友服務紀錄摘要1份（簡上卷
    第73至75頁）、本院111年3月14日準備期日當庭勘驗扣案水
    果刀之勘驗筆錄及照片3張（簡上卷第99、103至105頁）在
    卷可憑，此部分事實，先可認定。
(二)按刑法第305條恐嚇危害安全罪之構成要件，於行為人主觀
    意圖上只要行為人對於惡害之內容具有認識，即得謂有恐嚇
    之故意，至於行為人對於惡害實際發生之可能性，有無實現
    惡害之意思及其最終之目的或動機何在，均在所不問。次按
    刑法第305條之恐嚇危害安全罪，以加害生命、身體、自由
    、名譽、財產之事，恐嚇他人致生危害於安全為要件。該罪
    保護之法益，為個人免於恐懼之意思自由。所謂「致生危害
    於安全」，僅以恐嚇行為導致被害人心生畏懼而有不安全之
    感覺即足，不以被害人之生命、身體、自由、名譽、財產已
    發生實際危害為必要。至行為人之恐嚇行為是否足使被害人
    心生畏懼而害及個人安全，應綜合觀察行為人恐嚇之內容、
    方式、客觀環境、被害人之個人情況及外在表現等情狀，依
    經驗法則審慎判斷（最高法院110年度台上字第1932號判決
    意旨參照）。經查：證人即告訴人朱美香於於警詢時證稱：
    他當時左手手持刀子拿高作勢要嚇我，叫我寫悔過書。我男
    朋友熊庭芳叫我不要理他，離他遠一點等語(見警卷第15至1
    6、20頁)。於本院審理時證稱：被告拿水果刀出來就站在那
    邊，刀子舉高高的，刀口有朝著我等語(見本院卷第167至17
    3頁)。證人即在場人熊庭芳於本院審理時證稱：我轉頭看到
    徐友南已經拿著一把刀子朝向朱美香，刀尖對著朱美香胸部
    ，我擋在中間，朱美香有害怕，躲在我後面發抖等語（見簡
    上卷第183至185頁）。扣案之水果刀一把經本院當庭勘驗，
    結果如下：刀柄部分是塑膠材質約11公分，刀刃部分是鐵製
    約10公分，全長約21公分，有本院111年3月14日準備程序筆
    錄及照片3張在卷可稽。是被告持長約21公分之水果刀1把，
    近距離朝向告訴人之身體前方，客觀上已足使一般人心生畏
    怖而有不安全之感，依社會一般觀念，應認係惡害之通知無
    訛，自係以加害生命、身體之事恐嚇他人，致生危害於告訴
    人之安全。再衡以被告於警詢、偵查及本院審理時均供稱，
    其拿水果刀出來是要嚇告訴人，朱美香看到就往後退等語，
    被告既稱其持刀之目的係為嚇唬告訴人，則其自有使告訴人
    感到恐懼之預見，益徵被告主觀上確有持刀威嚇告訴人，以
    使告訴人感到畏懼之意思存在。而告訴人確因被告持刀朝向
    告訴人而後退，及躲在熊庭芳身後發抖等肢體動作，顯然已
    因被告拿出刀子指向告訴人而心生畏懼。
(三)被告於本院審理時辯稱：其係為了自保，始拿水果刀，並主
    張正當防衛云云，然：按正當防衛，必對現在之不法侵害，
    始能成立，所謂現在，乃別於過去與將來而言，此為正當防
    衛行為之「時間性」要件。過去與現在，以侵害行為已否終
    了為準，將來與現在，則以侵害行為已否著手為斷，故若侵
    害已成過去，或預料有侵害而侵害行為尚屬未來，則其加害
    行為，自無成立正當防衛之可言（最高法院103年度台上字
    第1495號判決要旨參照）。本案縱使被告所辯，係告訴人手
    持木棍做勢打人，然水果刀之殺傷力高於木棍，一旦持刀者
    刺擊人體，會發生致命及嚴重傷殘之結果，此要屬常人之通
    識，應無疑義。而若告訴人僅持木棍，並無揮擊被告，被告
    自行預料將有侵害發生，然該可能之侵害行為尚屬未來，是
    否將發生亦不確定，對被告而言顯然並無「現在之不法侵害
    」情狀存在，被告上揭辯解正當防衛云云，顯為無據，不足
    採信。
(四)至告訴人雖有辯護人所稱於遭恫嚇後逾2個月才提告，且於
    審理時證稱其不害怕等情，惟每個人面對恐嚇之反應本不相
    同，是否以及何時提告之考量原因多端，自難憑此遽認告訴
    人未因此心生畏懼。且被告自承：其拿刀出來後，告訴人有
    後退之反應，是告訴人於被告出示水果刀後，出現恐懼反應
    而後退，亦不違常情，是辯護人此部分所辯護，難認有據。
(五)再按刑事訴訟之審判，採不告不理原則，法院之審判固應以
    起訴之犯罪事實為範圍，但法院於不妨害事實同一之範圍內
    ，仍得自由認定事實，適用法律。所謂事實同一，係指刑罰
    權所以發生之原因事實係屬同一者而言，是判決所認定之事
    實與檢察官起訴之事實是否同一，應以檢察官擇為訴訟客體
    之基本社會事實關係是否相同為準，非謂其全部之事實均須
    一致；若其基本事實相同，其餘部分縱或稍有出入，仍不失
    為事實同一。換言之，如刑罰權對象之客觀基本社會事實相
    同，縱起訴事實所述犯罪時、地略有錯誤，或犯罪方法、被
    害法益不同，或所犯罪名有別，法院仍得予以審判（最高法
    院89年度台上字第3437號判決、95年度台上字第1271號判決
    意旨參照）。查本案案發之日期之爭議部分，依告訴人警詢
    證述之日期雖為110年1月28日，然其於本院審理時先證稱：
    (案發當時為110年1月28日，你事隔幾天報案？)隔6天。惟
    告訴人報案之日期為110年3月8日，如若案發日期為110年1
    月28日，隔6日應為110年2月3日，不可能是110年3月8日，
    嗣告訴人於本院審理時表示不記得日期（見簡上卷第171頁
    ），故告訴人關於案發日期係何日之證述前後不一，又無其
    他客觀事證足佐為110年1月28日。本案被告持水果刀朝向告
    訴人之事件僅發生過一次，當以被告自承本案發生之日期為
    109年11至12月間某日為案發日，惟檢察官於起訴書逕認為1
    10年1月28日，尚有誤會，爰在不妨害事實同一之範圍內，
    更正犯罪日期如上開犯罪事實欄所載，併此敘明。
(六)綜上所述，被告係知識正常之成年人，對於其持水果刀朝向
    告訴人，足以使人心生畏懼，致生危害於安全乙情，當無不
    知之理，其猶仍為之，主觀上自具有恐嚇之犯意，是其辯稱
    沒有要恐嚇告訴人云云，顯無足採。被告所辯，俱係卸責之
    詞，不足採信。本案事證明確，被告上開恐嚇危害安全之犯
    行，堪以認定。
三、論罪：
(一)核被告徐友南所為，係犯刑法第305條之恐嚇危害安全罪。
(二)本案公訴檢察官業已提出被告之刑案資料查註紀錄表、本院
    108年度聲字第587號裁定、107年度訴字第671號判決、107
    年度訴字第879號判決、107年度訴字第1204號判決，作為被
    告構成累犯事實之證據，應認足以證明被告累犯之事實，且
    公訴檢察官陳明應依累犯規定加重其刑之理由，並請本院依
    累犯之規定加重其刑，應認檢察官已就本案被告為何需依累
    犯規定加重其刑為說明。而被告前因施用毒品案件，經本院
    以107年度訴字第671、879、1204號分別判處有期徒刑8月、
    8月、8月確定，經本院以108年度聲字第587號裁定應執行有
    期徒刑1年4月確定，與他案接續執行，於109年10月2日縮短
    刑期執行完畢，有臺灣高等法院被告前案紀錄表在卷足參，
    其於上開有期徒刑執行完畢後5年內故意再犯本件有期徒刑
    以上之罪，為累犯。審酌被告未因前罪徒刑執行完畢而有所
    警惕，猶故意再為本案犯行，可認其有特別惡性及對刑罰反
    應力薄弱，又觀諸被告本案犯罪情節，經依累犯規定加重其
    刑，並未使被告所受刑罰超過其所應負擔之罪責，即無司法
    院釋字第775號解釋意旨所指應裁量不予加重最低本刑，否
    則將致過苛或罪刑不相當之情形，爰依刑法第47條第1項之
    規定，加重其刑。
四、撤銷改判之理由：
(一)原審對被告前開恐嚇危害安全犯行予以論罪科刑，固非無見
    。惟按刑事審判旨在實現刑罰權之分配正義，故法院對於有
    罪被告之科刑，應符合罰刑相當之原則，使輕重得宜，罰當
    其罪，此所以刑法第57條明定科刑時，應審酌一切情狀，尤
    應注意該條所列10款事項，以為科刑輕重之標準，以求個案
    裁判之妥當性。查被告上開犯行，雖造成告訴人恐懼，所為
    固值非難，惟原審未審酌被告與朱美香均為街友之身分，被
    告與告訴人之關係、發生爭執時所受刺激，被告雖於前揭時
    、地持水果刀朝向告訴人，惟見告訴人後退，隨即將水果刀
    收起之犯罪情狀，就被告所犯之罪量處拘役30日，稍嫌過重
    。又被告於本院審理時否認扣案之水果刀1把為其所有，陳
    稱：水果刀不是我的，那是放在那邊切水果，我也不知道這
    把刀是誰的等語（見簡上卷第258頁），而依卷內事證，並
    無證據證明水果刀為被告所有，亦無證據證明係扣案水果刀
    所有人無正當理由提供給被告據為實施本案恐嚇犯行之物，
    自無從宣告沒收，原審判決逕予諭知沒收，亦有未洽。被告
    上訴否認有恐嚇犯行，雖無理由，然原判決既有前開可議之
    處，自應由本院將原判決撤銷改判。
(二)爰以行為人之責任為基礎，審酌被告為智識成熟之成年人，
    遇事不思循理性途徑溝通處理，率爾以上開持水果刀方式恐
    嚇告訴人，造成告訴人不安而後退，隨即將水果刀收起，迄
    今雖未與告訴人達成和解或取得告訴人之諒解，惟衡酌其坦
    認客觀之犯行，兼衡被告本案犯罪動機、目的、手段，暨其
    於本院審理中自陳係高中肄業之智識程度，案發時係街友，
    父母均已過世，因為之前工作時腳受傷現住在護理之家之家
    庭生活及經濟狀況（見本院卷第259頁）等一切情狀，量處
    如主文第2項所示之刑，並諭知易科罰金之折算標準。
據上論斷，刑事訴訟法第455條之1第1項、第3項、第369條第1項
前段、第364條、第299條第1項前段，刑法第305條、第41條第1
項，刑法施行法第1條之1第1項，判決如主文。
本案經檢察官蔡宜玲聲請簡易判決處刑，由檢察官李佳潔到庭執
行職務。
中　　華　　民　　國　　111 　年　　10　　月　　 6　　日
                刑事第八庭      審判長法  官  陳欽賢
                                      法  官  盧鳳田
                                      法  官  王惠芬
以上正本證明與原本無異
不得上訴
      　　　　　　　　　　　　　　　　書記官　陳杰瑞
中　　華　　民　　國　　111 　年　　10　　月　　 6　　日
附錄本案論罪科刑法條全文
刑法第305條：
以加害生命、身體、自由、名譽、財產之事恐嚇他人，致生危害
於安全者，處2年以下有期徒刑、拘役或9千元以下罰金。